臺灣高等法院臺中分院民事判決　　　　　 95年度上字第238號
上訴人即附
帶被上訴人　丙○○
訴訟代理人　酈長春律師
被上訴人即
附帶上訴人　乙○○○
訴訟代理人　林根煌律師
上列當事人間請求確認建物所有權存在等事件，上訴人對於民國
95年5月30日臺灣臺中地方法院94年度訴字第2614號第一審判決
提起上訴，被上訴人於本院提起附帶上訴，並為訴之變更，本院
於96年6月13日言詞辯論終結，判決如下：
    主  文
上訴駁回。
確認坐落台中縣后里鄉○○○段195之15地號土地上之建物即門
牌號碼台中縣后里鄉○村路333巷42之36號鋼筋混凝土造4層樓房
（建號2822）為兩造公同共有。
附帶被上訴人應協同附帶上訴人將上開建物之所有權登記為兩造
公同共有。
第二審上訴訴訟費用及附帶上訴費用均由上訴人即附帶被上訴人
負擔。
    事  實  及  理  由
一、按請求之事實同一者，原告得將原訴變更或追加他訴，此於
    第二審上訴程序中為訴之變更追加時，亦不必經他造同意；
    此觀民事訴訟法第255條第1項第2款、446條第1項規定自明
    。查本件被上訴人即附帶上訴人於原審法院請求確認坐落台
    中縣后里鄉○○○段195之15地號土地上之建物即門牌號碼
    台中縣后里鄉○村路333巷42之36號鋼筋混凝土造4層樓房（
    建號2822）為私立桃太郎老人養護中心所有。並請求附帶被
    上訴人應協同附帶上訴人將上開建物之所有權登記為私立桃
    太郎養護中心所有。唯因桃太郎養護中心為兩造所合夥經營
    ，該桃太郎養護中心並無權利能力，而不得為權利義務之主
    體，為此附帶上訴並變更聲明為確認坐落台中縣后里鄉○○
    ○段195之15地號土地上之建物即門牌號碼台中縣后里鄉○
    村路333巷42之36號鋼筋混凝土造4層樓房（建號2822）為兩
    造公同共有。附帶被上訴人應協同附帶上訴人將上開建物之
    所有權登記為兩造公同共有。就其附帶上訴部分，核屬訴之
    變更，其基本事實同一，自無庸得上訴人即附帶被上訴人之
    同意，應予准許。
二、次按在第二審為訴之變更而應准許者，第二審法院固應就新
    訴為裁判，至於原訴，除經原告為訴訟標的之捨棄者，應本
    於其捨棄及對造之上訴而為原告敗訴之判決外，已因訴之變
    更之准許而視為撤回，第一審法院就原訴所為之判決因此失
    其效力，第二審法院無須更就對於該判決之上訴為裁判，又
    第二審法院就新訴為判決時，其新訴既未經第一審判決，即
    不在上訴聲明範圍以內，第二審法院自無從就新訴變更或駁
    回上訴之判決（最高法院70年度台上字第1825號判決參照）
    。查本件被上訴人於提起附帶上訴後為訴之變更，己如前述
    ，則其原訴己因訴之變更之准許而視為撤回；原審法院就原
    訴所為之判決因此而失其效力，本院自無須就該判決之上訴
    更為裁判，併此敘明。
三、被上訴人即附帶上訴人（下稱被上訴人）起訴主張：坐落臺
    中縣后里鄉○○○段195之15地號土地（下稱系爭土地）為
    被上訴人所有，兩造共同出資，於系爭土地上興建鋼筋混凝
    土造之4層樓房（該建物嗣經編定為門牌號碼臺中縣后里鄉
    ○村路333巷42之36號，建號2822號，下稱系爭建物），作
    為兩造共同經營之私立桃太郎老人養護中心（下稱桃太郎養
    護中心）之養護居室、交誼廳及停車空間，並以「私立桃太
    郎老人養護中心，負責人丙○○（即上訴人）」名義為起造
    人，於88年4月27日取得臺中縣政府工務局核發之使用執照
    。詎上訴人即附帶被上訴人（下稱上訴人）於興建系爭建物
    期間，以需用被上訴人印章為由，取得被上訴人之印章後，
    趁機偽造被上訴人同意將系爭土地自87年10月19日起，設定
    不定期限之地上權予上訴人之地上權設定契約書，且於辦理
    系爭建物第一次所有權登記時，未依該建物使用執照上之起
    造人名義，將該建物登記為桃太郎養護中心所有，竟擅自登
    記為上訴人個人所有，嗣被上訴人發現後，要求上訴人將該
    建物改登記為桃太郎養護中心所有，惟未獲置理，上訴人此
    舉已侵害被上訴人就桃太郎養護中心及系爭建物出資1/2所
    應享有之權益，是被上訴人自有訴請確認系爭建物為桃太郎
    養護中心所有，及請求上訴人塗銷系爭建物目前以其為所有
    權人之登記，並協同被上訴人辦理將該建物登記為桃太郎養
    護中心所有之必要。
四、上訴人則抗辯：被上訴人係經兩造多次協商後，同意將其所
    有之系爭土地，以租賃名義借予上訴人興建合法之養老院，
    被上訴人除於87年10月19日將系爭土地設定地上權予上訴人
    外，復於同年月21日及88年5月5日，二度簽立土地使用同意
    書，同意上訴人在系爭土地上新建桃太郎養護中心。再者，
    系爭建物之設計規劃及發包施工，均由上訴人實際參與監造
    及給付承攬報酬，被上訴人不曾過問，且該建物使用執照上
    之起造人亦為上訴人；被上訴人固曾同意以其所有土地向銀
    行貸款後，將貸得款項借予上訴人作為興建系爭建物之費用
    ，惟該等貸款係由上訴人負責清償，且上述貸款尚不足以支
    付該建物之建造費用，其餘興建該建物之花費，係由上訴人
    向他處調撥資金補足，是系爭建物乃由上訴人出資興建，凡
    此均足徵該建物應屬上訴人所有，則系爭建物登記上訴人為
    所有權人，自屬正當；且被上訴人請求將該建物登記為非法
    人機構之桃太郎養護中心，亦與現行建物登記相關法令不符
    。又桃太郎養護中心雖係兩造共同出資經營之合夥事業，然
    上訴人為該養護中心之實際負責人，為該合夥事業之出名營
    業人，被上訴人僅為隱名合夥人，依民法第702條規定，隱
    名合夥人之出資財產移屬於出名營業人，是上訴人取得系爭
    建物之所有權登記，自屬有據；被上訴人僅得於桃太郎養護
    中心之合夥事業解散，並將該合夥事業所負債務還清後，依
    其出資比例請求返還出資或分配盈餘，不得逕行請求移轉登
    記系爭建物之所有權等語。
五、原審判決上訴人應將坐落台中縣后里鄉○○○段195之15地
    號土地上，建號2822號、門牌號碼台中縣后里鄉○村路333
    巷42之36號之鋼筋混凝土造4層樓房，以上訴人為所有權人
    之登記塗銷。並駁回被上訴人其餘之訴。上訴人就其敗訴部
    分提起上訴，其上訴聲明：(一)原判決不利於上訴人部分廢棄
    (二)上開廢棄部分，被上訴人在第1審之訴駁回。附帶上訴聲
    明：附帶上訴駁回。其於本院補陳：
  (一)原審認為「……已可清楚知悉系爭建物之起造人為桃太郎養
    護中心本身，並非被告個人，否則無須於被告姓名之上，再
    冠以其為該養護中心『負責人』之頭銜……」然查申請建築
    執照時，「桃太郎養護中心」本身不具法人資格，無權利能
    力，無從行使建築法規所規定之相關權利義務，所以起造人
    必須冠以負責人丙○○，始能核准建築執照，也就等同起造
    人為丙○○，而非「桃太郎養護中心」該「桃太郎養護中心
    」只是用以表徵該建築物之用途而已。況且建物使用執照之
    所有人實為「私立桃太郎老人安養院、老人養護中心負責人
    ：丙○○」並非判決所推論之「私立桃太郎老人養護中心」
    ，目前私立桃太郎老人養護中心僅設立在建築物之3、4樓，
    且建築物是在民國86年領得建築執照，而私立桃太郎老人養
    護中心是在民國88年設立，不可能設立在後之「私立桃太郎
    老人養護中心」是請領建築執照之起造人，顯與事實不符。
    尤其「老人福利法」是於86年6月18日修正公布，公布實施
    後始有准許免法人登記之私立小型老人福利機構，且老人福
    利機構之建築物使用類組認定於88年1月5日才經內政部營建
    署確定，但系爭建物領得建築執照日期提前至86年6月17日
    ，就是因為在申請建築執照時，相關法規尚不完備，始在負
    責人之上冠上「私立桃太郎老人安養院、老人養護中心」，
    此字樣如同前述僅是表徵建築物用途，免得日後法規完備後
    ，要變更建築物用途。次查建物土地使用同意書內容明白表
    示：「立同意書人楊張秀桃所有坐落台中縣后里鄉○○○段
    195-15地號土地一筆面積548平方公尺所有權全部，同意由
    丙○○於地上興建桃太郎老人養護機構，特立本同意書予以
    同意屬實」，且此同意書是經臺灣臺中地方法院公證，不可
    能是上訴人假造，由該同意書之內容很明顯的起造人是上訴
    人丙○○，而非「私立桃太郎老人養護中心」。
  (二)原審次指「……則該建物所有權誰屬，自應以其興建資金之
    來源及使用目的為判斷基礎…，則該同意書所載『同意被告
    於系爭土地上興建系爭建物』等語。僅能解作原告授權被告
    處理有關在系爭土地上興建該建物之一切事項，無從遽予推
    論原告同意將系爭建物登記為被告單獨所有……系爭建物既
    係以兩造合夥經營之桃太郎養護中心之營收所興建，應屬該
    合夥事業全體合夥人即兩造所公同共有……」，然查系爭建
    物登記為上訴人所有，乃當初兩造之口頭協議，該次協議內
    容有：機構為兩造各持股百分之五十。上訴人必須以機
    構之盈餘償還被上訴人之配偶張四郎九百多萬元負債之本息
    及興建系爭建物1300萬元之貸款本息。還完上述金額前，
    上訴人夫妻二人不支薪水。上訴人負責機構之營運，被上
    訴人不參與經營亦無需擔任任何職務。機構盈餘必須另外
    支付被上訴人個人生活之各項花費。建物歸上訴人所有。
    上訴人在原審聲請傳訊證人宋淑娟及丁○○，但未被承審法
    官接受，若是沒有上開約定，上訴人夫妻在未支薪之情況下
    ，無日無夜地經營，所為何來？不可能接受如此嚴苛的條件
    。再者，如果被上訴人自始認定建物為兩造共有，其中被上
    訴人即是建物之所有人之一，何須將土地設定地上權予上訴
    人？足證上開約定是存在的，不容被上訴人片面否認。另系
    爭建物於86年申請建造執照時，因地上物起造人非土地所有
    權人，故有相關證明文件證明是被上訴人同意上訴人為起造
    人。
  (三)原審再指「……被告未經原告同意，將該建物全部登記為其
    個人所有……」，然查上訴人於88年委由土地代書甲○○向
    豐原地政事務所辦理建築物保存登記，其間地政事務所承辦
    人員為釐清所有權之歸屬，特別要求補正私立桃太郎老人養
    護中心設立申請之相關文件後，始得知事實上並無「私立
    桃太郎老人安養院老人養護中心」此一機構，即「私立桃太
    郎老人安養院老人養護中心」並不存在。設立於系爭建物
    內之私立桃太郎老人養護中心，乃屬免辦財團法人登記之小
    型老人福利機構，故該機構並無權利能力。而私立桃太郎
    老人養護中心設立申請之相關文件中有：被上訴人所出具之
    土地使用同意書、地上權設定契約書（被上訴人設定不定期
    地上權予上訴人）、系爭土地之土地登記簿謄本。以上文件
    經查驗後，地政事務承辦人員始准上訴人登記為所有權人、
    一切手續合法，且為被上訴人所明知，並無違法之處。
  (四)原審僅以上訴人同意被上訴人所主張事業體興建費用是以事
    業體盈餘支付，熟不知事業體盈餘除需清償興建費用外，尚
    須清償與興建費用無關之被上訴人配偶私人借貸900多萬元
    之債務，此私人債務部分由事業體盈餘清償之事實，一審時
    被上訴人也不否認，並提出還債之相關文件。
  (五)本件之爭點在於系爭建物登記在上訴人名下，被上訴人是否
    知情，還是上訴人有所隱瞞，在被上訴人完全不知情情況下
    ，辦理建物保存登記？此部分正由檢察官偵辦中，基此，本
    件有裁定停止訴訟之必要。
六、被上訴人於本院提起附帶上訴，並為訴之變更，就上訴人上
    訴部分答辯聲明：駁回上訴。附帶上訴聲明：
  (一)原判決關於駁回附帶上訴人其餘之訴部分廢棄。
  (二)確認坐落台中縣后里鄉○○○段195之15地號土地上之建物
    即門牌號碼台中縣后里鄉○村路333巷42之36號鋼筋混凝土
    造4層樓房（建號2822）為兩造公同共有。
  (三)附帶被上訴人應協同附帶上訴人將上開建物立所有權登記為
    兩造公同共有。其於本院補陳：
  (一)系爭建物於87年興建時，上訴人年僅29歲，並無資力，因此
    由被上訴人夫妻除提供平日之儲蓄款外，並以被上訴人所有
    坐落台中縣后里鄉○○○段195-91、195-325地號土地及門
    牌號碼台中縣后里鄉○村路333巷42之33號房屋暨被上訴人
    丈夫張四郎所有后里鄉○○段1299地號土地及其上建物門牌
    號碼台中縣后里鄉○○路132之10號房屋提供給台中商業銀
    行股份有限公司為擔保，設定本金最高限額2400萬元之抵押
    權登記，向該銀行借款供作興建系爭房屋資金之用，此有土
    地登記謄本可按，並經張四郎在原審證明屬實，即上訴人在
    原審亦陳明被上訴人向銀行貸款1500萬元，其中1300萬元係
    供興建系爭房屋之用，因此，上訴人空言主張系爭房屋係伊
    出資興建，顯非實在。
  (二)兩造共同經營之私立桃太郎安養院老人養護中心，權利各二
    分之一，雖由上訴人為負責人，惟該養護中心之建築物係在
    被上訴人所有之土地上興建並以私立桃太郎安養院老人養護
    中心為起造人興建，此有台中縣政府工務局使用執照在卷可
    稽，更足以證明系爭建築物並非上訴人所興建，灼然甚明。
  (三)因上訴人於興建房屋期間，以需用被上訴人印章為由，而持
    有被上訴人印章之機會，偽造地上權設定契約書、土地使用
    同意書，私自委託甲○○代書向原審法院公證處辦理公證，
    並辦理地上權登記，就此事實，可從上開文件均無被上訴人
    簽名可佐，嗣被上訴人發覺後，要求上訴人塗銷地上權登記
    ，並將系爭房屋回復登記為私立桃太郎老人養護中心所有，
    惟上訴人拒不辦理，因此被上訴人不得已乃向臺灣臺中地方
    法院檢察署追訴上訴人偽造文書罪，上訴人所稱地上權設定
    契約書及土地使用同意書均非被上訴人所出具，被上訴人否
    認其真正。上訴人所舉證人甲○○代書，被上訴人並不認識
    ，且被上訴人並未於87年10月21日與88年5月5日立具土地同
    意書及地上權設定契約書，亦未委託甲○○辦理公證；況且
    甲○○到庭證稱：「丙○○要我去辦理法院認證，我忘了（
    印鑑章）是誰拿給我的」、「印鑑章及其他文件，我去安養
    中心拿的，誰交給我已經忘了」、「土地使用同意書是張邁
    交給我的」等語，茲查被上訴人之印鑑章係因上訴人以興建
    房屋期間需用被上訴人之印鑑章為由，而交由上訴人保管，
    因此被上訴人不知上訴人擅自將該印鑑章蓋用於土地使用同
    意書及地上權設定契約書，因此，上開土地使用同意書及地
    上權設定契約書，甚至於公證書均無被上訴人之簽名，況且
    該土地使用同意書及地上權設定契約書均不足以證明系爭房
    屋係上訴人出資所建而為其所有，尤其，甲○○證稱：「因
    為當時養護中心的法人名義尚未取得，所以才用丙○○名義
    辦理保存登記」由此更足以證明系爭房屋並非上訴人個人所
    有，灼然甚明。
  (四)依上訴人所提出之建造執照申請書記載起造人為「私立桃太
    郎老人安養院老人養護中心，負責人丙○○」，且土地使用
    同意書亦記載「私立桃太郎老人養護中心，負責人丙○○」
    由此足證系爭房屋之起造人係私立桃太郎老人安養院老人養
    護中心，而上訴人僅係負責人而已，況且該中心係兩造所合
    夥經營，因此，系爭房屋並非上訴人所興建，更非上訴人所
    有。
七、被上訴人主張：伊與上訴人共同出資，在伊所有之系爭土地
    上興建鋼筋混凝土造之4層樓房，供作為兩造共同經營之私
    立桃太郎養護中心之養護居室、交誼廳及停車空間，並以「
    私立桃太郎老人養護中心，負責人丙○○（即上訴人）」名
    義為起造人，於88年4月27日取得臺中縣政府工務局核發之
    使用執照。詎上訴人於興建系爭建物期間，以需用被上訴人
    印章為由，取得被上訴人之印章後，趁機偽造被上訴人同意
    將系爭土地自87年10月19日起，設定不定期限之地上權予上
    訴人之地上權設定契約書，且於辦理系爭建物第一次所有權
    登記時，未依該建物使用執照上之起造人名義，將該建物登
    記為桃太郎養護中心所有，竟擅自登記為上訴人個人所有等
    情，業據提出之臺中縣政府工務局使用執照影本、土地登記
    謄本影本、建物登記謄本影本、桃太郎養護中心立案申請書
    及設立計畫書影本各1件，暨上訴人提出之臺中縣政府工務
    局建造執照影本與臺中縣老人福利機構設立許可證書影本各
    1 件為證；上訴人對於在被上訴人所有之土地上興建系爭房
    屋供作經營桃太郎養護中心，並在該土地上設定以上訴人為
    權利人之不定期限地上權等情固不爭執，唯否認系爭建物為
    兩造共同出資興建等語，辯稱兩造當初曾經口頭協議該桃太
    郎養護中心，由兩造持股各半，由伊個人經營，被上訴人均
    不參與，盈餘需先償還伊父張四郎之債務及支付被上訴人之
    個人生活所需，在未清償債務前伊夫妻不支薪，系爭建物歸
    伊所有等語。
八、經查：
  (一)被上訴人主張桃太郎養護中心為兩造共同出資經營，持股各
    半負責人則為上訴人，而系爭建物則係由由被上訴人提供土
    地、被上訴人之夫張四郎向銀行貸款1300萬元出資興建，起
    造人為私立桃太郎安養院老人養護中心負責人丙○○等情，
    為上訴人所不爭執，並有卷附私立桃太郎老人養護中心設立
    計畫書、台中縣政府88年1月28日88府社福字第27480號函、
    建造執照、使用執照可按（原審卷第12至14項、第90頁、第
    8頁）， 自堪信為真實。
  (二)上訴人雖以兩造當初曾口頭約定該安養中心由伊1人經營，
    盈餘則先清償前開貸款，系爭建物歸伊所有等語，證人蘇連
    忠於本院亦證稱伊確有聽到被上訴人說系爭房屋建好後要登
    記為上訴人所有云云；但此為被上訴人堅決否認。經查兩造
    既係共同經營該桃太郎養護中心，持股比例各2分之1（見原
    審卷第13頁），系爭建物又係由被上訴人提供其所有之土地
    作為建物基地，建物興建所需資金並由被上訴人之夫張四郎
    提供土地向向銀行設定抵押權後，貸款支付，另一部分係由
    張四郎向其父親借款出資興建，該項貸款又係以桃太郎養護
    中心之經營所得清償等情，為兩造所不爭執。準此以觀，該
    桃太郎養護中心應係兩造互約共同經營之合夥事業，實堪認
    定。上訴人前開所辯，即難採信，證人蘇連忠之證言，亦屬
    偏頗，不足採信。
  (三)上訴人另又辯稱：被上訴人係將其以名下土地向銀行貸得款
    項，借予上訴人興建桃太郎養護中心，且約定由上訴人分期
    清償，被上訴人不負清償責任，是系爭建物屬其所有云云；
    唯依卷附系爭建物使用執照（原審卷第8頁）其起造人為「
    私立桃太郎安養院老人養護中心負責人丙○○」，其末尾記
    載「右給私立桃太郎老人安養院、老人養護中心，負責人丙
    ○○」，另臺中縣政府88年1月28日88府社福字第27480號函
    上訴人「台端申請於臺中縣后里屯子腳195-15地號（面積54
    8平方公尺，按即系爭土地）設置私立桃太郎老人養護中心
    案，所送興辦計畫資料核與『老人福利機構設立標準』等相
    關規定尚無不符，准予籌設」等語可知，兩造籌資在系爭土
    地上興建系爭建物之目的，係供桃太郎養護中心使用；再桃
    太郎養護中心係由兩造共同出資經營一事，為兩造所共認，
    參以卷附桃太郎養護中心立案申請書「組織性質」欄及該養
    護中心設立計畫書第四點「代表人（共同設立人）名冊」欄
    所載，該養護中心之組織性質為「小型免辦財團法人機構，
    合資2人」，而兩造即為該養護中心之共同設立人，持股比
    例各為50%等情綜合研判，益見桃太郎養護中心確係兩造共
    同經營之合夥事業，彰彰明甚。則該養護中心之經營所得，
    依民法第668條「各合夥人之出資及其他合夥財產，為合夥
    人全體之公同共有」之規定，應屬兩造公同共有。上訴人所
    主張系爭房屋為其所有云云要無可取；而承前所述，兩造係
    以經營桃太郎養護中心之所得，償還向銀行貸得之興建系爭
    建物所需資金，故興建系爭建物之資金來源，究其根本，應
    係兩造公同共有之合夥財產（即桃太郎養護中心之經營所得
    ），是系爭建物興建之目的既係供兩造合夥經營之桃太郎養
    護中心使用，興建所需資金復由應屬兩造公同共有之該養護
    中心財產支應，則該建物自應認係兩造公同共有。
  (四)上訴人另抗辯：桃太郎養護中心係由其擔任出名營業人，被
    上訴人僅為隱名合夥人，依民法第702條規定，被上訴人就
    該合夥事業之出資財產應移屬至其名下云云，然依卷附桃太
    郎養護中心設立計畫書中，係將兩造並列為該養護中心之代
    表人（共同設立人），且明確記載兩造各持股50%（見原審
    卷第13頁），是被上訴人乃以其個人名義出資參與該養護中
    心之經營，要無疑義，此與隱名合夥係一方單純出資於他方
    經營之事業，並未出名營業者，全然不符，是上訴人此部分
    抗辯亦無足取。至上訴人雖援引系爭建物使用執照「起造人
    」欄記載：「私立桃太郎老人養護中心，負責人：丙○○」
    ，抗辯其為系爭建物使用執照上記載之起造人，該建物應登
    記為其所有；另提出以被上訴人名義出具、內容為被上訴人
    同意提供系爭土地予上訴人興建桃太郎老人養護機構之土地
    使用同意書影本2紙，旨欲證明被上訴人同意上訴人以個人
    名義在該土地上興建系爭建物，然由上述使用執照起造人欄
    所載前揭文字之字面意義，已可清楚知悉系爭建物之起造人
    為桃太郎養護中心本身，並非上訴人個人，否則無須於上訴
    人姓名之上，再冠以其為該養護中心「負責人」之頭銜。
  (五)再者，上訴人於原審所提出由被上訴人乙○○○名義所出具
    之同意書二紙（原審卷第29、71頁）內載「立同意書人乙○
    ○○所有坐落台中縣后里鄉墩（屯）子腳段195-15地號土地
    一筆，面積548平方公尺所有權全部，同意由丙○○於地上
    新建桃太郎老人養護機構……」等語，不唯為被上訴人所堅
    決否認曾出具前述2份土地使用同意書予上訴人，且不問該2
    份文書是否真正，其內容既無隻字片語提及兩造就系爭建物
    所有權之歸屬有何特別約定，則該建物之所有權誰屬，自應
    以其興建資金之來源及使用目的為判斷基準，而認係兩造所
    經營合夥事業之財產，應屬兩造公同共有；另由證人張四郎
    前揭證言及上訴人自陳系爭建物之設計規劃及發包施工完成
    均由其負責等語以觀，被上訴人主張其本人與其夫張四郎因
    欠缺有關房屋建築之知識，而委託自建築相關科系畢業之上
    訴人負責系爭建物之興建事宜，應可採信。是則該同意書所
    載「……同意由丙○○於地上新建桃太郎養護機構」等語，
    僅能解為被上訴人授權處理有關在系爭土地上興建該建物之
    一切事項，無從遽予推論被上訴人同意將系爭建物登記為上
    訴人單獨所有，是以上述使用執照及土地使用同意書，均無
    從據為對上訴人有利之認定。
九、按公同共有人之權利義務，依其公同關係所由規定之法律或
    契約定之。除前項之法律或契約另有規定外，公同共有物之
    處分，及其他之權利行使，應得公同共有人全體之同意，民
    法第828條定有明文。又因公同共有物被一部分公同共有人
    為移轉物權之處分，而其他公同共有人對之提起物權契約無
    效之訴時，如已得處分行為人（包含同意處分人）以外之公
    同共有人全體之同意，則無論公同共有人中之一人或數人，
    自均得單獨或共同起訴，要不能謂其當事人之適格有所欠缺
    ，最高法院著有37年上字第6939號判例可資參照。系爭建物
    既係以兩造合夥經營之桃太郎養護中心之營收所興建，應屬
    該合夥事業全體合夥人即兩造所公同共有，業如前述；則上
    訴人未經被上訴人同意，將該建物全部登記為其個人所有，
    自已違反前揭規定，揆諸前揭規定及判例意旨，被上訴人提
    起本件訴訟，請求上訴人將系爭建物目前登記為其個人所有
    之所有權登記塗銷，自屬有據，應予准許。原審為上訴人敗
    訴之判決，核無違誤，上訴人上訴意旨指摘原判決不當，求
    為廢棄改判，為無理由，應駁回其上訴。又被上訴人於本院
    提起附帶上訴並為訴之變更，請求確認坐落台中縣后里鄉○
    ○○段19 5之15地號土地上之建物即門牌號碼台中縣后里鄉
    ○村路333巷42之36號鋼筋混凝土造4層樓房（建號2822）為
    兩造公同共有。附帶被上訴人應協同附帶上訴人將上開建物
    立所有權登記為兩造公同共有。亦為有理由，應予准許。
十、本件事證已臻明確，上訴人另聲請訊問證人何淑娟，本院認
    為何淑娟為上訴人之妻，其證言難免偏頗，核無必要。末按
    民事訴訟法第一百八十三條規定：「訴訟中有犯罪嫌疑牽涉
    其裁判者，法院得在刑事訴訟終結前以裁定停止訴訟程序」
    。所謂訴訟中有犯罪嫌疑牽涉其裁判，係指在民事訴訟繫屬
    中，當事人或第三人涉有犯罪嫌疑，足以影響民事訴訟之裁
    判，非俟刑事訴訟解決，民事法院即無從或難於判斷者而言
    ，例如當事人或第三人於民事訴訟繫屬中涉有偽造文書、證
    人偽證、鑑定人為不實之鑑定等罪嫌，始足當之。最高法院
    79年度台抗字第218號判例著有明文。本件上訴人以系爭建
    物登記為被上訴人名下，被上訴人是否知情，或上訴人有所
    隱瞞，即上訴人是否有偽造文書罪嫌，此部分刻由檢察官
    偵辦中，認本件有停止審判之必要云云，核與前揭說明不符
    ，不應准許，併此敘明。
十一、據上論結，本件上訴為無理由，附帶上訴人變更之訴亦為
      有理由，依民事訴訟法第449條第1項、第78條，判決如主
      文。
中　　華　　民　　國　　96　　年　　6 　　月　　27　　日
                  民事第五庭    審判長法  官　林陳松
                                      法  官  王重吉
                                      法  官  鄭金龍
以上正本係照原本作成。
如對本判決上訴，須於收受判決送達後二十日內向本院提出上訴
書狀，其未表明上訴理由者，應於提出上訴後二十日內向本院提
出上訴理由書（須按他造人數附具繕本）。
上訴時應提出委任律師為訴訟代理人之委任狀。具有民事訴訟法
第四百六十六條之一第一項但書或第二項之情形為訴訟代理人者
，另應附具律師及格證書及釋明委任人與受任人有該條項所定關
係之釋明文書影本。
　　　　　　　　　　　　　　　　　　　書記官　林世傑
中　　華　　民　　國　　96　　年　　6 　　月　　28　　日
                                                      Ｃ
